【裁判字號】    94,上易,108
【裁判日期】    950502
【裁判案由】    損害賠償
【裁判全文】
臺灣高等法院民事判決                 94年度上易字第108號
上  訴  人  甲○○
訴訟代理人  陳益軒律師
被上訴人    乙○○
訴訟代理人  毛國樑律師
複代理人    馬在勤律師
上列當事人間損害賠償事件，上訴人對於中華民國93年12月17日
臺灣板橋地方法院93年度訴字第322號第一審判決提起上訴，經
本院於95年4月18日言詞辯論終結，判決如下：
    主  文
上訴駁回。
第二審訴訟費用由上訴人負擔。
    事實及理由
一、本件上訴人聲明求為判決：(一)原判決關於不利於上訴人部分
    廢棄。(二)上開廢棄部分，被上訴人在第一審之訴及假執行之
    聲請均駁回。
    被上訴人聲明求為判決：上訴駁回。
二、被上訴人起訴主張：車牌號碼5B-3639號（原車牌號碼為V3-
    0888號）賓士牌CLK320型自用小客車（下稱系爭汽車）為伊
    於民國（下同）90年2月20日以女友即訴外人李孟美名義所
    購買，嗣於91年5月間遭訴外人丙○○所竊取，並竊得伊置
    於該車內之車輛鑰匙及訴外人李孟美事先簽名及捺指印之空
    白汽車買賣合約書（下稱系爭合約書）、國民身分證、駕駛
    執照、行車執照等資料，先偽造完成系爭合約書，再持上開
    資料於90年5月8日向公路局台北區監理所辦理過戶手續，將
    系爭汽車登記為訴外人丙○○所有後，再於翌（9)日將該車
    以新台幣（下同）105萬元之低價轉售予上訴人，並於同年
    月10日完成過戶登記手續。嗣經台北市政府警察局信義分局
    （下稱信義分局）於91年5月16日查獲，將系爭汽車查扣後
    ，並將訴外人丙○○及上訴人分別以涉有竊盜罪嫌及贓物罪
    嫌移送臺灣板橋地方法院檢察署（下稱板橋地檢署）偵辦。
    於偵查程序中，上訴人竟向板橋地檢署聲請發還系爭汽車，
    經該署於92年3月24日以板檢森署91年度偵字第14819號函核
    准後，上訴人乃據以向信義分局出具保管領據，具結領回系
    爭汽車。嗣板橋地檢署檢察官就上訴人所涉贓物罪嫌雖以犯
    罪嫌疑不足而為不起訴處分，惟就訴外人丙○○則以涉有竊
    盜等罪嫌提起公訴，訴外人丙○○並因而於92年9月12日經
    原審刑事庭判處有期徒刑8月，訴外人丙○○不服，提起上
    訴，復經本院刑事庭以92年度上訴字第3680號判決駁回其上
    訴確定，是伊自得請求上訴人返還系爭汽車。然上訴人於獲
    上開不起訴處分後，明知系爭汽車為伊所失竊之盜贓物，竟
    於領回系爭汽車代為保管後，旋於92年5月28日，以140萬元
    之代價將該車出售予訴外人聯昌開發企業有限公司（下稱聯
    昌公司），致伊不能請求返還該車，自應對伊負損害賠償責
    任等情，爰依民法第956條規定，求為命上訴人給付137萬
    5,000元，及自起訴狀繕本送達之翌日起算之法定遲延利息
    之判決。（被上訴人逾上開範圍之請求，業經原審為被上訴
    人敗訴判決確定。）
    上訴人則以：系爭汽車係訴外人丙○○所合法購買，並非其
    竊盜所得，非屬盜贓物。又不論訴外人丙○○是否合法取得
    系爭汽車所有權，伊於購買該車時已盡相當之注意義務，為
    善意買受人，依民法第801條及第948條規定，伊已取得系爭
    汽車之所有權；且伊係經營中古車買賣，依同法第950條規
    定，亦得請求被上訴人償還其購買系爭汽車所支出之價金
    105萬元云云，資為抗辯。
三、經查被上訴人主張系爭汽車係伊以訴外人李孟美名義購買，
    於91年5月間失竊後，經信義分局於91年5月16日查獲該車為
    訴外人丙○○所竊取，訴外人丙○○並已於91年5月9日以
    105萬元（含稅）之代價轉售予上訴人，信義分局乃將系爭
    汽車查扣，並將訴外人丙○○及上訴人分別以涉有竊盜罪嫌
    及贓物罪嫌移送板橋地檢署偵辦；嗣於偵查程序中，上訴人
    向板橋地檢署聲請發還系爭汽車暫行保管，經該署於92年3
    月24日以板檢森署91年度偵字第14819號函准將系爭汽車發
    還由上訴人保管，上訴人乃據以於92年3月29日向信義分局
    出具保管領據領回系爭汽車。嗣板橋地檢署檢察官就上訴人
    所涉贓物罪嫌部分，以其犯罪嫌疑不足而為不起訴處分確定
    ，另以訴外人丙○○涉犯有竊盜等罪嫌提起公訴。嗣原審刑
    事庭認訴外人丙○○犯有竊盜等罪，於92年9月12日以92年
    度訴字第1525號判決判處訴外人丙○○有期徒刑8月，訴外
    人丙○○不服，提起上訴，復經本院於93年6月10日以92年
    度上訴字第3680號判決駁回其上訴確定等情，有板橋地檢署
    92 年3月24日板檢森署91年度偵字第14819號函、保管領據
    、91 年度偵字第14819號不起訴處分書暨起訴書、原審92年
    度訴字第1525號刑事判決及本院92年度上訴字第3680號刑事
    判決可稽（見原審卷第4至15、62至66頁），復經本院調閱
    上開刑事訴訟卷宗查明無誤，均堪信為真實。
四、上訴人雖抗辯系爭汽車為訴外人丙○○所合法買受，非屬盜
    贓物云云。惟為被上訴人所否認；且查：
  (一)訴外人丙○○於上開刑事訴訟警訊中先則供稱：伊係以110
    萬元之代價向被上訴人購買系爭汽車，並於91年5月5日與訴
    外人李孟美簽訂系爭合約書，且當場給付60萬元予被上訴人
    ，其餘50萬元則與被上訴人委託伊處理坐落台北市○○路房
    地所應給付伊之佣金抵銷云云（見台灣台北地方法院檢察署
    －下稱台北地檢署，91年度偵字第11615號卷第57、58頁）
    ；嗣於偵查中改稱：系爭汽車係伊以100萬元之代價向被上
    訴人購買，且有與訴外人李孟美訂立系爭合約書，簽約當場
    並交付70萬元予訴外人李孟美云云（見台北地檢91年度偵字
    第15369號卷第6、7、12頁）；其後又改稱：伊於簽約當場
    係給付50萬元予訴外人李孟美，另外10萬元為繳交罰款及折
    損之費用，應由訴外人李孟美負擔云云（見板橋地檢署91年
    度偵字第14819號卷第57頁），其所為陳述不僅先後不一，
    且與系爭合約書所載價金為110萬元，於簽約時交付定金100
    萬元不符（見台北地檢署91年度偵字第11615號卷第63頁）
    ；另依被上訴人所提出之不動產買賣契約書所載（見板橋地
    檢署91年度偵字第14819號卷第20至23頁），被上訴人固有
    於90年3月14日出售坐落台北市○○路1段90-73號房地，然
    其上並無關於訴外人丙○○有參與該不動產買賣之記載，尚
    難據以認定被上訴人有欠訴外人丙○○50萬元之佣金債務；
    況訴外人丙○○嗣又改稱被上訴人並未委託伊出售上開房地
    ，其所用以抵銷之50萬元，係伊於91年3月間向伊父陳培森
    借款50萬元後，再借予被上訴人週轉之款項云云（見板橋地
    檢署91年度偵字第14819號卷第32、33頁），惟依其所提出
    之其父陳培森之銀行存摺所示（附於原審92年度訴字第1525
    號卷證物袋內），該帳戶內於91年3月間並無支出50萬元之
    紀錄，核與訴外人丙○○所述亦不相符，是訴外人丙○○所
    為關於其買受系爭汽車之上開陳述，顯非真實。
  (二)證人賴諺璁於上開刑事訴訟偵查中固到場證稱：伊有於91年
    6、7月間至台北市○○○路SOGO百貨公司向訴外人李孟美拿
    取身分證件交予訴外人丙○○云云（見板橋地檢署91年度偵
    字第14819號卷第56頁反面），然核與訴外人丙○○供稱：
    伊係於91年5月4日央證人賴諺璁向訴外人李孟美索取身分證
    件云云不符（見同卷第57頁），是亦難僅憑證人賴諺璁所為
    上開證述，遽認訴外人李孟美確有與訴外人丙○○簽訂系爭
    合約書，而將系爭汽車出售予訴外人丙○○。
  (三)系爭合約書上訴外人李孟美之指印，經送內政部警政署刑事
    警察局（下稱刑事警察局）鑑定結果，固認為：經比對與訴
    外人李孟美指紋卡之右拇指指紋相符，有刑事警察局第1452
    號鑑驗書可稽（見台北地檢署91年度偵字第11615號卷第69
    頁）；惟訴外人李孟美於上開刑事訴訟警訊及偵查中已一再
    到庭指稱：伊確有於90年9月間在系爭合約書上簽名及捺指
    印，當時係因被上訴人欲出售系爭汽車，而伊即將出國，故
    先在空白契約書上簽名及捺指印等語（台北地檢署91年度偵
    字第11615號卷第61頁、62，91年度偵字第15369號卷第11頁
    ，板橋地檢署91年度偵字第14819號卷第8頁）；而系爭合約
    書嗣又經本院送請刑事警察局鑑定結果認為：該合約書上甲
    方（賣方）李孟美之指紋，係在該合約書上乙方（買方）丙
    ○○之簽名之下，亦有該局94年12月23日刑紋字第09401953
    99號函可稽（見本院卷第92頁），足見訴外人李孟美所述伊
    係在空白契約書上簽名及捺指印一節，誠屬可能。再參諸訴
    外人李孟美於上開刑事訴訟審理中接受法務部調查局實施測
    謊鑑定結果亦認為：訴外人李孟美就所稱：其未曾與訴外
    人丙○○簽約賣車；其未曾交付訴外人丙○○汽車證件；
    其未曾收受訴外人丙○○交付之60萬元等問題，經測試無
    情緒波動之反應，研判其未說謊，亦有該局93年3月23日調
    科參字第09300117320號測謊報告書可稽（見本院92年度上
    訴字第3680號刑事卷第45頁），是尚難僅憑訴外人李孟美有
    於系爭合約書上簽名及捺指印一節，遽認訴外人李孟美有與
    訴外人丙○○簽訂系爭合約書以買賣系爭汽車。
  (四)系爭汽車經信義分局於91年5月16日在台北縣泰山鄉○○路○
    段74巷16號地下停車場查獲時，經被上訴人以其所持有之該
    車原廠鑰匙2支開啟車門，確認可發動該車引擎，並在該車
    內右後椅背袋內取出被上訴人之照片及底片等私人物品（見
    台北地檢署91年度偵字第11615號卷第8頁反面）；而上訴人
    亦於上開刑事訴訟警訊中供稱：訴外人丙○○將系爭汽車出
    售予伊時，曾告知其僅持有1支汽車鑰匙（見同上卷第11頁
    反面）。衡諸常情，倘訴外人丙○○確係向被上訴人購買系
    爭汽車，被上訴人應無仍將其所有之照片等私人物品留置於
    該車內，且又僅係交付1支原廠汽車鑰匙予訴外人丙○○，
    而仍保留其餘2支之理；復經參諸訴外人丙○○於上開刑事
    訴訟審理中曾要求與訴外人李孟美接受測謊鑑定，然其竟未
    於排定測試期日到場受測，益徵系爭汽車並非訴外人丙○○
    向被上訴人或訴外人李孟美所購買，而係其竊盜所得。
  (五)上訴人雖抗辯被上訴人就其發現系爭汽車失竊之時間，先則
    主張係91年5月8日下午3時，嗣又改稱為91年5月12日；另就
    何以將系爭合約書、車籍資料及相關證件置於系爭汽車內之
    原因，先係主張為補辦車牌，嗣又改稱係因伊與訴外人李孟
    美準備將該車過戶於其名下，所述情節不符，顯非實在云云
    。惟查依被上訴人所提出之診斷證明書所載（見原審卷第
    105頁），其確有於91年4月29日至醫院實施左眼白內障摘除
    手術；又經向台北市交通事件裁決所函查結果，亦據覆：「
    …經查詢公路監理資訊系統，本轄駕駛人乙○○曾於91年4
    月24日駕駛5B-3639號車遭警攔停舉發違反道路交通管理處
    罰條例第25條第1項第3款、第31條第1項…查上開違規案件
    各於91年5月2日15時44分、15時57分到案裁罰，且由本所印
    發交通違規罰鍰收據後，至本所7樓台北銀行公庫部繳納罰
    款…」，亦有該所93年9月20日北市裁二字第09340967600號
    函、違規查詢報表及交通違規罰鍰收據可證（見原審卷第11
    6至119頁），核與被上訴人所主張伊於91年5月2日因須至台
    北市交通事件裁決所繳納違規罰款，然因甫接受左眼白內障
    摘除手術，致無法自行駕車，因而委由訴外人丙○○駕駛系
    爭汽車載伊前往辦理，嗣返家後，亦委由訴外人丙○○代為
    停車，之後，迄至91年5月14日報案系爭汽車失竊時止，均
    因眼傷而未使用該車等情形相符，是雖被上訴人就其發現系
    爭汽車失竊時間及何以將相關證件資料置於該車內之原因，
    所為陳述略有出入，然尚難據此即認系爭合約書係屬真正，
    及被上訴人確有將系爭汽車出售予訴外人丙○○。況上訴人
    在原審已明確表示對於系爭汽車係屬盜贓物一節不予爭執（
    見原審卷第27頁），其事後復執此抗辯系爭汽車係訴外人丙
    ○○所合法買受，而非其所竊取之盜贓物云云，自不足取。
五、按惡意占有人，因可歸責於自己之事由，致占有物滅失或毀
    損者，對於回復請求人，負損害賠償之責，民法第956條定
    有明文。被上訴人主張系爭汽車係伊於90年2月20日以所有
    之保時捷牌汽車折價180萬元所購買（見台北地檢署91年度
    偵字第11615號卷第7頁，板橋地檢署91年度偵字第14819號
    卷第7頁），為上訴人所不爭執（見本院卷第110頁）；而上
    訴人係於91年5月8日以105萬元（含稅）之低價向訴外人丙
    ○○購買（見原審卷第27頁，本院卷第109、110頁），嗣於
    經歷一年後之92年5月28日猶能以140萬元之高價出售予第三
    人聯昌公司，亦據上訴人提出汽車買賣合約書為證（見原審
    卷第142頁），且經證人即聯昌公司之負責人張福其於上開
    刑事訴訟偵查中證述屬實，亦有該偵訊筆錄可稽（見原審卷
    第161頁），且上訴人又係以從事中古汽車買賣為業務，綜
    合上開事證觀之，顯見上訴人於購買之初，即已知悉該汽車
    係屬盜贓物，而為惡意占有人。雖上訴人因此涉及贓物罪嫌
    ，業經板橋地檢署檢察官為不起訴處分確定，已如前述；另
    被上訴人以上訴人於向警方具領保管系爭汽車後，竟擅自將
    該汽車出售，涉及侵占罪嫌，因而提出刑事告訴，亦經板橋
    地檢署以93年度偵字第11400號為不起訴處分確定（見原審
    卷第106至109頁），然查本件既屬獨立民事訴訟，本不受其
    所認定事實之拘束，本院自得依上開事證為相異認定（最高
    法院48年台上字第713號及50年台上字第872號判例參照），
    是上訴人尚不能執此抗辯其係善意受讓系爭汽車。又上訴人
    於上開刑事訴訟程序中，先向板橋地檢署聲請發還系爭汽車
    暫行保管，而於具領後，旋即將該汽車出售予第三人聯昌公
    司，致被上訴人不能請求返還該汽車，被上訴人自得依據民
    法第956條規定，請求上訴人賠償按137萬5,000元計算之損
    害。
六、末按盜贓或遺失物，如占有人由拍賣或公共市場或由販賣與
    其物同種之物之商人，以善意買得者，非償還其支出之價金
    ，不得回復其物，民法第950條固定有明文。惟上訴人並非
    善意買得者，已如前述；又上訴人雖係經營中古汽車買賣業
    ，然其並非自拍賣或公共市場買得系爭汽車，且訴外人丙○
    ○亦非從事汽車販售之商人，復為兩造所不爭執，是上訴人
    依據此項規定，請求被上訴人償還其買受系爭汽車所支出之
    價金105萬元，自屬無據。
七、綜上所述，被上訴人依據民法第956條規定，請求上訴人賠
    償137萬5,000元，及自起訴狀繕本送達之翌日即93年3月2日
    起至清償日止，按年息5%計算之利息部分，為有理由，應予
    准許。從而，原審就上開部分所為上訴人敗訴之判決，所持
    理由雖與本院不盡相同，然其結果並無二致，仍應維持。上
    訴論旨仍執前詞指摘原判決此部分不當，求予廢棄改判，應
    認為無理由，應予駁回。
八、至兩造其餘之攻擊或防禦方法及未經援用之證據，經本院斟
    酌後，認為均不足以影響本判決之結果，自無逐一詳予論駁
    之必要，併此敘明。
九、據上論結，本件上訴應認為無理由，依民事訴訟法第449 條
    第2項、第78條，判決如主文。
中    華    民    國    95    年    5    月    2    日
                         民事第六庭
                             審判長法  官  林鄉誠
                                   法  官  楊豐卿
                                   法  官  彭昭芬
以上正本係照原本作成。
不得上訴。
中    華    民    國    95    年    5     月    4     日
                                   書記官  丁華平


司法院資訊處製作；財團法人民間司法改革基金會備份。
